【裁判字號】    99,簡上,664
【裁判日期】    991109
【裁判案由】    詐欺
【裁判全文】
臺灣臺中地方法院刑事判決             99年度簡上字第664號
上  訴  人  臺灣臺中地方法院檢察署檢察官
被      告  丙○○
上列上訴人因被告詐欺案件，不服本院九十九年度簡字第五０六
號中華民國九十九年七月八日第一審簡易判決（起訴案號：臺灣
臺中地方法院檢察署九十九年度偵字第一二三四一號），提起上
訴，並經檢察官移送併案審理（臺灣臺中地方法院檢察署九十九
年度偵字第一三四四八號），本院判決如下：
    主    文
原判決關於丙○○於民國九十八年九月三日所犯幫助詐欺取財罪
部分，及所定應執行刑部分，均撤銷。
丙○○幫助意圖為自己不法之所有，以詐術使人將本人之物交付
，處有期徒刑肆月，如易科罰金，以新臺幣壹仟元折算壹日。
    犯罪事實
一、丙○○係臺中市○區○○路六十六號「亞太通訊行」之負責
    人，獲知可憑出售行動電話門號晶片卡（即ＳＩＭ卡）取得
    現款，乃欲以此種交易方式賺取經濟收入。其已預見他人取
    得前揭行動電話門號晶片卡後，因申請名義人與實際使用人
    不同，而可藉此躲避員警追查，作為犯罪集團詐欺取財之聯
    絡工具。惟丙○○在不違背其本意之下，竟為圖獲取不法利
    益，基於幫助該犯罪集團成員涉犯詐欺取財罪行之不確定故
    意，先在報紙分類廣告上刊登收購易付卡之訊息，並於民國
    九十八年九月三日某時，在其於上址經營之通訊行內，要求
    前來詢問收購事宜之莊子仁、丁予夫妻二人（均經另案為有
    罪判決），先至臺中市○○區○○路二段二十八之一號之「
    臺灣大哥大股份有限公司臺中西屯直營服務中心」，各由莊
    子仁以自己名義申辦0000000000號行動電話門號
    ，及由丁予以自己名義申辦0000000000號行動電
    話門號，並各取得上開門號晶片卡後，旋於當日返回丙○○
    所經營之上開通訊行，丙○○隨即以每個門號晶片卡新臺幣
    （下同）五百元之代價，同時向莊子仁、丁予購買前揭門號
    晶片卡共二張。迨同年月五或六日之某時，丙○○在其所經
    營之上址「亞太通訊行」內，以每個門號晶片卡一千四百元
    之代價，將上開購得之二張門號晶片卡轉售予陳譽仁（綽號
    「阿炮」）而完成交易。嗣陳譽仁所屬犯罪集團成員，果基
    於意圖為自己不法所有之犯意，而為後述詐欺取財犯行：
（一）先以電腦網際網路連結雅虎奇摩拍賣網站，佯稱自己為販
      賣化妝品之賣方，並張貼內容為拍賣「VICHY皮脂平衡精
      華乳及夜間調護精華組」之交易訊息，及留下丙○○所提
      供之上開0000000000號行動電話作為聯繫之用
      ，致使人在臺南市東區之戊○○於九十八年十月十四日上
      午上網瀏覽時，陷於錯誤而參與競標，並在接獲得標通知
      後，旋於同日上午十一時許，前往臺南市○區○○路郵局
      操作自動櫃員機，依照網頁上之指示，匯款一千元至丁予
      所提供之臺中英才路郵局帳號0000000號帳戶（局
      號0000000號）內，該犯罪集團成員旋即提領該筆
      款項，嗣後並未依約寄送戊○○標得之商品，以此方式詐
      騙財物得手。
（二）又以電腦網際網路連結露天拍賣網站，佯稱自己為販賣染
      髮劑之賣方，並張貼內容為拍賣染髮劑之交易訊息，及留
      下丙○○所提供之上開0000000000號行動電話
      作為聯繫之用，致使人在臺中市北區之乙○○於九十八年
      十月十五日下午五時許上網瀏覽時，陷於錯誤而參與競標
      ，並在接獲得標通知後，旋於同日晚間十時許，前往臺中
      市○區○○路三二八號合作金庫銀行操作自動櫃員機，依
      照網頁上之指示，匯款六百五十元至柯鴻彬（另案偵辦）
      所提供之華南商業銀行帳號000000000000號
      帳戶內，該犯罪集團成員旋即提領該筆款項，嗣後並未依
      約寄送乙○○標得之商品，以此方式詐騙財物得手。
（三）再以電腦網際網路連結露天拍賣網站，佯稱自己為販賣染
      髮劑之賣方，並張貼內容為拍賣染髮劑之交易訊息，及留
      下丙○○所提供之上開0000000000號行動電話
      作為聯繫之用，致使人在臺北縣板橋市之丁○○於九十八
      年十月十六日上午十一時許上網瀏覽時，陷於錯誤而參與
      競標，並在接獲得標通知後，旋於同日晚間七時三十四分
      許，前往臺北市劍潭捷運站操作國泰世華商業銀行自動櫃
      員機，依照網頁上之指示，匯款六百五十元至柯鴻彬（另
      案偵辦）所提供之華南商業銀行帳號000000000
      000號帳戶內，該犯罪集團成員旋即提領該筆款項，嗣
      後並未依約寄送丁○○標得之商品，以此方式詐騙財物得
      手。
（四）另以再電腦網際網路連結雅虎奇摩拍賣網站，佯稱自己為
      販賣無線網卡之賣方，並張貼內容為拍賣「卡皇３加強版
      KINAMAX 54M USB無線網卡」二張之交易訊息，及留下丙○○所提供之上開0000000000號行動電話作為
      聯繫之用，致使人在臺北市○○○路之己○○於九十八年
      十月十九日下午四時五十五分許上網瀏覽時，陷於錯誤而
      參與競標，並在接獲得標通知後，旋於同日臺北市○○○
      路○段七十號操作郵局自動櫃員機，依照網頁上之指示，
      匯款二千七百元至陳俊宇（另案偵辦）所提供之華南商業
      銀行帳號000000000000號帳戶內，該犯罪集
      團成員旋即提領該筆款項，嗣後並未依約寄送己○○標得
      之商品，以此方式詐騙財物得手。
    嗣戊○○、乙○○、丁○○、己○○匯入款項後察覺有異，
    乃先後報警處理，經警依據前揭行動電話門號申辦人資料查
    獲莊子仁及丁予，再依渠等供述追查丙○○，始悉上情。
二、案經己○○訴由臺北市政府警察局北投分局報告臺灣士林地
    方法院檢察署檢察官呈請臺灣高等法院檢察署檢察長核轉臺
    灣臺中地方法院檢察官偵查後，聲請簡易判決處刑；及乙○○訴由臺中市警察局第二分局報告臺灣臺中地方法院檢察署
    偵查後，移送本院併案審理。
    理    由
壹、證據能力取捨之意見：
一、按被告以外之人於審判外之言詞或書面陳述，除法律有規定
    者外，不得為證據；被告以外之人於偵訊中向檢察官所為之
    陳述，除顯有不可信之情況者外，得為證據，刑事訴訟法第
    一百五十九條第一項、第一百五十九條之一第二項分別定有
    明文。本案證人莊子仁、丁予、陳譽仁於檢察官偵查時以證
    人身分作證，經檢察官告以具結之義務及偽證之處罰，經具
    結而擔保其證述之真實性，且無證據顯示係遭受強暴、脅迫
    、詐欺、利誘等外力干擾情形，或在影響其等心理狀況致妨
    礙其自由陳述等顯不可信之情況下所為。上揭證人於偵訊時
    之陳述既無顯不可信之情況，依前開說明，自有證據能力。
二、按被告以外之人於審判外之言詞或書面陳述，除法律有規定
    者外，不得為證據，刑事訴訟法第一百五十九條第一項定有
    明文。又被告以外之人於審判外之陳述，雖不符刑事訴訟法
    第一百五十九條之一至第一百五十九條之四之規定，然經當
    事人於審判程序同意作為證據，法院審酌該言詞陳述作成時
    之情況，認為適當者，亦得為證據；當事人、代理人或辯護
    人於法院調查證據時，知有刑事訴訟法第一百五十九條第一
    項不得為證據之情形，而未於言詞辯論終結前聲明異議者，
    視為有前項之同意，刑事訴訟法第一百五十九條之五亦規定
    至明。卷附證人戊○○、乙○○、丁○○、己○○於警詢時
    所為證詞，均屬被告以外之人於審判外之陳述，惟被告直至
    本案言詞辯論終結前皆未聲明異議。本院審酌上開陳述作成
    時之情況，亦無任何違法、不當取證之瑕疵，認以之作為證
    據為適當，揆諸上開規定，應具有證據能力。
三、另卷附之合作金庫銀行自動櫃員機交易明細表、郵局存摺影
    本、通聯調閱查詢單、華南商業銀行存款往來明細表暨對帳
    單、郵局客戶歷史交易清單等物，係機械作用而不涉及人為
    之意志判斷，均與傳聞法則所欲防止證人記憶、認知、誠信
    之誤差明顯有別，核與刑事訴訟法第一百五十九條第一項之
    要件不符。該項證據既無違法取得之情形，且經本院依刑事
    訴訟法之規定踐行調查證據程序，自應具有證據能力。
四、按所謂傳聞證據，係指審判外以言詞或書面所提出之陳述，
    以證明該陳述內容具有真實性之證據而言。是以關於書面證
    據，應以一定事實之體驗或其他知識而為陳述，並經當事人
    主張內容為真實者，始屬刑事訴訟法第一百五十九條第一項
    所指被告以外之人於審判外之書面陳述，原則上並無證據能
    力，僅於符合同法第一百五十九條之一至第一百五十九條之
    五有關傳聞法則例外規定時，始具證據能力。倘當事人並未
    主張以該書面陳述內容為真實作為證據，或該書面陳述所載
    內容係另一待證事實之構成要件（如偽造文書之「文書」、
    散發毀謗文字之「書面」、恐嚇之「信件」），或屬文書製
    作人之事實、法律行為（如表達內心意欲或情感之書信，或
    民法關於意思表示、意思通知等之書面，如契約之要約、承
    諾文件，催告債務之存證信函、律師函等）等，則非屬上開
    法條所指傳聞證據中之書面陳述，應依物證程序檢驗之，最
    高法院九十八年度台上字第七三０一號刑事判決可資參照。
    卷附臺灣大哥大易付卡申請書，乃莊子仁、丁予夫妻與該電
    信業者訂立通訊服務之契約文件，揆諸前揭說明，應與傳聞
    證據無涉，僅需依物證程序檢驗即可。
五、另按所謂「傳聞證據」，係指以審判外之陳述作為內容之證
    據，亦即透過人之意思活動予以傳達之證據。易言之，即陳
    述者經由知覺、記憶、表現、敘述或敘述性動作等過程傳達
    其所體驗之事實，故亦稱為「供述證據」；而與此相對者即
    為「非供述證據」（即非傳聞證據），亦即非透過人之意思
    活動予以傳達之證據，例如物證、書證等是。故證據究屬傳
    聞證據或非傳聞證據，必須以該證據所欲證明之待證事實為
    何（即證明旨趣），作為判斷之基礎。換言之，以供述內容
    之真實性作為待證事實之證據，應屬傳聞證據；惟若屬於「
    代替供述之書面」或「間接之供述」時，書面本身之存在或
    供述本身之存在即為待證事實時，此證據並不屬於傳聞證據
    ，最高法院九十九年度台上字第四０八號刑事判決亦闡述至
    明。卷附露天拍賣網站網頁資料、雅虎奇摩拍賣網站網頁資
    料等物，係上開詐騙集團成員基於犯罪目的所刊登之虛偽交
    易訊息，並致使買家陷於錯誤而匯出款項，是以上開網頁資
    料本身之存在，即足以證明被告所幫助之正犯確實從事詐欺
    犯罪，而屬本案之待證事實，依據上開說明，就此部分亦無
    傳聞證據之可言。
六、又被告就本案於偵查及審理中所為自白，經核並無刑事訴訟
    法第一百五十六條第一項出於強暴、脅迫、利誘、詐欺、疲
    勞訊問、違法羈押或其他不正方法之情事，且調查結果亦與
    卷內其他證據資料所呈現之犯罪事實相符，依刑事訴訟法第
    一百五十六條第一項之規定，自得作為證據。
貳、實體認定之依據：
一、上開犯罪事實，業據被告劉大鵬於偵查及審理中坦承不諱，
    核與證人即告訴人乙○○、己○○、戊○○、證人即被害人
    丁○○於警詢時證述受騙匯款之情節相符，並經證人陳譽仁
    、莊子仁、丁予於偵查中證述明確，復有合作金庫銀行自動
    櫃員機交易明細表一份、被害人戊○○郵局存摺影本一份、
    通聯調閱查詢單四份、華南商業銀行存款往來明細表暨對帳
    單三份、郵局客戶歷史交易清單一份、露天拍賣網站網頁資
    料一份、雅虎奇摩拍賣網站網頁資料二份、臺灣大哥大預付
    卡申請書二份（門號各為0000000000、0000
    000000，申請人各為莊子仁、丁予）附卷可稽。另依
    證人即告訴人己○○於警詢中所述，其係撥打被告所提供之
    0000000000號行動電話與喬裝賣家之詐騙集團成
    員聯繫，對方亦係以該支門號承諾將於收款後翌日將商品寄
    出，而卷附雅虎奇摩拍賣網頁資料中，亦確實記載聯絡電話
    為該支門號，足認被告所提供之該支0000000000
    行動電話門號，確有對於正犯詐騙被害人己○○之犯罪產生
    助力，被告就此部分應論以詐欺取財犯罪之幫助犯。至於告
    訴人己○○在其遲未收到商品後，因已無法再以前揭門號與
    賣家聯繫，乃另外連線至露天拍賣網站搜尋發現同一賣家之
    0000000000號行動電話門號（該門號業經另案判
    決確定，詳如後述），並以之質問賣家商品狀況，此觀證人
    即告訴人己○○之警詢筆錄即明。是以該支0000000
    000號行動電話門號係於當次詐欺取財犯罪既遂後，始由
    告訴人己○○自力搜尋所獲，並非詐欺犯罪之正犯用以作為
    訛詐告訴人己○○財物之工具甚明。又原審判決所述關於被
    害人歐陽文智受騙匯款乙節，依卷附通聯調閱查詢單所示，
    被害人歐陽文智在匯款前後僅有撥打0000000000
    號行動電話門號，與喬裝賣家之詐騙集團成員有所聯繫；至
    於其在警詢筆錄中所提及之0000000000號行動電
    話門號，不僅並未提出任何拍賣網頁資料以佐其說，且觀諸
    受騙當日之通聯情形，被害人歐陽文智亦無撥打該支000
    0000000號行動電話門號之紀錄可查。就現存證據資
    料所示，應認被告所提供之0000000000號行動電
    話門號，始對正犯詐騙被害人歐陽文智之犯罪有所助益，而
    非本案上訴所應予審酌之0000000000號行動電話
    門號。準此以言，被告所提供之0000000000行動
    電話門號，係幫助正犯遂行詐騙告訴人己○○所用，其所提
    供並經另案確定之0000000000號行動電話門號，
    則幫助正犯從事詐騙被害人歐陽文智之犯行。原審判決就此
    部分未經詳予區分，論述亦嫌疏略，應予補充敘明。再按刑
    法第十三條所稱之故意本有直接故意（確定故意）與間接故
    意（不確定故意）之別，條文中「行為人對於構成犯罪之事
    實，明知並有意使其發生者」為直接故意，至於「行為人對
    於構成犯罪之事實，預見其發生而其發生並不違背其本意者
    」則屬間接故意；又間接故意與有認識的過失（又稱疏虞過
    失）之區別，在於二者對構成犯罪之事實雖均預見其能發生
    ，但前者對其發生並不違背其本意，後者則確信其不發生。
    而目前行動電話門號之申請甚為簡易方便，如係基於正當用
    途而有使用之必要，通常需用人得以自己名義申請辦理即可
    ，本無假手他人之理，更無必要以每個門號晶片卡一千四百
    元之代價向他人購買。衡之常情，如此乖離常態之交易行為
    ，就一般具有相當社會經驗之人而言，當可輕易預見陳譽仁
    收購行動電話門號晶片卡係供作非法使用。再者，蒐集他人
    行動電話門號晶片卡作為與被害人接洽施詐之媒介，用以隱
    匿真正犯罪者身分之犯罪模式，多係用於詐欺取財之犯罪，
    此乃一般使用人頭申辦行動電話門號常見之非法利用類型，
    復經大眾傳播媒體再三披露，被告亦無從諉為不知。則其對
    於陳譽仁收購上開行動電話門號晶片卡後作為詐欺取財犯罪
    之聯絡使用，仍未逸脫於被告幫助他人犯罪意思之外，即屬
    被告所預見。而被告提供前揭行動電話門號晶片卡在先，縱
    已得悉陳譽仁可能作為上開犯罪用途，卻又容任該項犯罪行
    為之繼續實現，毫無積極取回前揭物品或其他主觀上認為不
    致發生該項犯罪結果之確信，足徵前揭犯罪行為自仍不違其
    本意，被告應具有幫助他人詐欺取財犯罪之間接故意。綜上
    所陳，本案事證已臻明確，被告犯行至堪認定。
二、查被告丙○○提供行動電話門號晶片卡予他人詐欺犯罪使用
    ，雖並未參與上開犯罪之構成要件行為，然其顯係以幫助他
    人犯罪之意思，實行上開犯罪構成要件以外之行為，核其所
    為，係犯刑法第三十條第一項前段、第三百三十九條第一項
    之幫助詐欺取財罪。又被告既係以單一幫助行為侵害告訴人
    乙○○、己○○、戊○○、被害人丁○○之財產法益，並觸
    犯數個罪名，為想像競合犯，應從一重之幫助詐欺取財罪論
    處（類似見解詳參林山田所著，「刑法通論下冊」第一二三
    頁關於教唆連續犯之實務意見評析，二００三年十一月增訂
    八版二刷；臺灣高等法院暨所屬法院九十六年法律座談會刑
    事類提案第七號法律問題研討結果、最高法院九十八年度台
    非字第三０號刑事判決亦同此結論）。而被告僅係幫助他人
    實行詐欺取財罪，為幫助犯，應依刑法第三十條第二項之規
    定，按詐欺取財罪正犯之刑予以減輕。另被告所涉幫助詐欺
    告訴人乙○○財物之犯行（即臺灣臺中地方法院檢察署九十
    九年度偵字第一三四四八號案件移送本院併辦部分），及其
    幫助詐欺告訴人戊○○、被害人丁○○之犯行（係本院另依
    職權調閱本院九十九年度中簡字第二四九九號刑事卷宗所查
    得），雖未經檢察官詳載於聲請簡易判決處刑書內，然此因
    與其餘記明聲請簡易判決處刑意旨之幫助詐欺取財犯行有想
    像競合犯之裁判上一罪關係，已如前述，當為起訴效力所及
    ，基於審判不可分原則，本院自應併予審理，附此敘明。
三、原審判決就此部分予以論罪科刑，固非無見。惟原審判決未
    及審酌上開移送併案審理部分及本院另依職權追查所得之證
    據資料，致未併予認定事實及量刑之審酌，尚有未洽，檢察
    官上訴意旨指摘及此，為有理由。原審判決就此部分既有前
    揭可議之處，自屬無可維持，應由本院將原審判決關於被告
    於九十八年九月三日所犯幫助詐欺取財罪部分，及所定應執
    行刑部分，均予以撤銷改判（另關於被告於九十八年十月十
    四日所犯幫助詐欺取財罪部分，非在檢察官本次提起上訴範
    圍之內，有卷附臺灣臺中地方法院檢察署九十九年九月十日
    中檢輝有九九偵一三四四八字第一二二六０五號函載述至明
    ，該部分業已確定）。爰審酌被告任意提供行動電話門號晶
    片卡予他人犯罪使用，造成遭受詐騙之人追查贓款及實際犯
    罪行為人發生阻礙，對於社會治安仍具有相當之危害性；又
    被告係向他人收購行動電話門號晶片卡後，再將之轉售詐騙
    集團成員賺取差價牟利，相較於單純提供上開晶片卡之幫助
    詐欺取財犯行，被告所為更有助於詐欺犯罪之實現，且與正
    犯益加密切相關，惡性不容輕忽，所論處之刑罰自不宜輕於
    受其指示申辦行動電話門號之丁予、莊子仁夫妻；再參以被
    告其犯罪動機、目的、手段、於偵審期間尚能坦承犯行之犯
    後態度、告訴人乙○○、己○○、戊○○、被害人丁○○遭
    受財產損失之金額多寡、被告之智識程度等一切情狀，量處
    如主文所示之刑，併諭知易科罰金之折算標準，以示懲儆。
四、查被告行為後，刑法第四十一條修正條文另於九十八年十二
    月三十日經總統以華總一義字第０九八００三二五四九一號
    令公布，並於九十九年一月一日施行，惟該部分之修正條文
    僅涉及數罪併罰時之易刑期間限制，與本案被告僅犯一罪之
    情形無關，不生新舊法比較之問題，應依一般法律適用原則
    ，逕行適用裁判時法即現行刑法第四十一條第一項規定，併
    予敘明。
據上論斷，應依刑事訴訟法第四百五十五條之一第三項、第三百
六十九條第一項前段、第三百六十四條、第二百九十九條第一項
前段，刑法第三十條第一項前段、第二項、第三百三十九條第一
項、第五十五條、第四十一條第一項前段，刑法施行法第一條之
一第一項、第二項前段，判決如主文。
本案經檢察官甲○○到庭執行職務。
中    華    民    國    99    年    11    月    9     日
                  刑事第七庭  審判長法  官  洪俊誠
                                    法  官  張德寬
                                    法  官  高文崇
上正本證明與原本無異。
本件不得上訴。
                                    書記官  林淑慧
中    華    民    國    99    年    11    月    9    日
附錄本案論罪科刑法條：
刑法第三十條第一項前段：
幫助他人實行犯罪行為者，為幫助犯。
刑法第三百三十九條第一項：
意圖為自己或第三人不法之所有，以詐術使人將本人或第三人之
物交付者，處五年以下有期徒刑、拘役或科或併科一千元以下罰
金。

司法院資訊處製作；財團法人民間司法改革基金會備份。
